臺灣士林地方法院刑事判決
111年度易字第418號
公  訴  人  臺灣士林地方檢察署檢察官
被      告  王凱霖


上列被告因妨害名譽案件，經檢察官提起公訴（111年度偵字第1
865號），本院判決如下：
    主  文
王凱霖犯散布文字誹謗罪，處拘役參拾日，如易科罰金，以新臺
幣壹仟元折算壹日。
    事  實
一、緣王凱霖因與經營「燉品王朝」餐廳之陳英堂間有工程款項
    之糾紛，竟基於散布文字誹謗之犯意，於民國110年9月7日
    某時許（起訴書誤載為同年8月15日前某不詳時間，業經檢
    察官當庭更正），在臺北巿內湖區某處連結網際網路後，使
    用臉書暱稱「凱林王」，在不特定多數人得以共見共聞之社
    群網站臉書社團「細說淡水不公開版」，發布貼文張貼「燉
    品王朝」餐廳之門口、菜單照片，並指稱該餐廳「烹煮器具
    鍋碗瓢盆都沒有洗，到處都是油垢蟑螂屍體還有得（按，應
    為「的」之誤繕）到處跑」等不實言論，供不特定人上網觀
    覽，而以此方式指摘足以毀損「燉品王朝」餐廳及陳英堂名
    譽之事。
二、案經陳英堂訴由新北市政府警察局淡水分局報告臺灣士林地
    方檢察署檢察官偵查起訴。
    理  由
壹、證據能力部分：
一、本判決認定被告王凱霖犯罪所依據被告以外之人於審判外之
    言詞及書面陳述，雖屬傳聞證據。然檢察官、被告於言詞辯
    論終結前，對於該等證據之證據能力均無爭執；又本院審酌
    該等證據資料製作時之情況，尚無違法不當或證明力明顯過
    低之瑕疵，與待證事實復俱有關連性，認以之作為本案證據
    應屬適當，依刑事訴訟法第159條之5規定，具有證據能力。
二、其餘本案認定犯罪事實之所有證據資料（含書證、物證等）
    ，均與本案事實具有關聯性，並無事證足認有違背法定程序
    或經偽造、變造等情事，且經本院依法踐行調查程序，檢察
    官、被告對於證據能力均未爭執，故均具有證據能力。
貳、事實認定部分：
一、訊據被告固不否認於上開時、地，在臉書社團「細說淡水不
    公開版」發布貼文並張貼如事實欄所載之文字，惟矢口否認
    有何散布文字誹謗之犯行，辯稱:伊所張貼之內容均屬事實
    ，非屬誹謗云云。經查：
㈠、被告與經營「燉品王朝」餐廳之陳英堂前有工程款項糾紛，
    嗣被告於事實欄所載時、地，在不特定多數人得以共見共聞
    之臉書社團「細說淡水不公開版」，使用臉書暱稱「凱林王
    」，發布「燉品王朝」餐廳之門口、菜單照片，並張貼如事
    實欄所載之文字，供不特定人上網觀覽等情，為被告所是認
    （見臺灣士林地方檢察署111年度偵字第1865號卷〔下稱偵卷
    〕第17頁至第18頁、第14頁至第15頁、第74頁、本院111年度
    審易字第479號卷第28頁、本院卷第39頁），核與告訴人陳
    英堂於警詢及偵查中所述情節相符（見偵卷第7頁至第9頁、
    第10頁至第13頁、第50頁至第51頁），並經本院當庭勘驗被
    告之行動電話確認上開臉書貼文內容及發布時間無訛，此有
    本院111年10月14日勘驗筆錄及上開臉書貼文照片附卷可稽
    （見本院卷第55頁、第75頁至第95頁），另有臉書社團「細
    說淡水不公開版」貼文內容擷圖、被告與告訴人間之line對
    話、簡訊擷圖等在卷可考（見偵卷第23頁至第28頁、第30頁
    、第82頁至第86頁），此部分事實堪可認定。
㈡、被告雖辯稱：我確有當場實際看到「燉品王朝」餐廳烹煮食
    物之工具未清洗，亦有看到油垢及蟑螂屍體，且有其他人也
    有留言表示看到同樣情形云云（見偵卷第17頁、本院卷第39
    頁至第40頁）。然查：
　1.按刑法第310條第3項前段以對誹謗之事，能證明其為真實者
    不罰，係針對言論內容與事實相符者之保障，並藉以限定刑
    罰權範圍，非謂指摘或傳述誹謗事項之行為人，必須自行證
    明其言論內容確屬真實，始能免於刑責。行為人雖不能證明
    言論內容為真實，但依其所提證據資料，認為行為人有相當
    理由確信其為真實者，即不能以誹謗刑責相繩，亦不得以此
    項規定而免除檢察官或自訴人於訴訟程序中，依法應負行為
    人故意毀損他人名譽之舉證責任，或法院發現其為真實之義
    務（司法院大法官釋字第509號解釋文參照），是刑法第310
    條第3項僅在減輕被告證明其言論（即指摘或傳述誹謗事項
    ）為真實之舉證責任，惟被告仍須提出「證據資料」，證明
    有理由確信所為言論（即指摘或傳述誹謗事項）為真實，否
    則仍有可能構成誹謗罪刑責。而「證據資料」係言論（指摘
    或傳述誹謗事項）之依據，此所指「證據資料」應係真正，
    或雖非真正，但其提出並非因惡意或重大輕率前提下，有相
    當理由確信其為真正者而言。申言之，行為人就其發表言論
    所憑證據資料，雖非真正，但其提出過程並非因惡意或重大
    輕率，而有相當理由確信其為真正，且應就所提出之證據資
    料，說明依何理由確信所發表言論內容為真實，始可免除誹
    謗罪責(最高法院94年度台上字第5247號判決意旨參照)。
　2.由告訴人於警詢及偵查中證稱：110年8月13、14日，我請被
    告來我承租之新北市○○區○○路00號做拆除承包，當時我有在
    臉書社團po文是否有人可以來現場估價拆除儲藏室，被告自
    己主動跟我聯繫，並互相加line，被告來我店內估價完跟我
    講拆除木造儲藏室需要新臺幣（下同）1萬元，我跟他約定
    好隔日早上9點再來拆除，我在被告拆除完後當場就給予與
    被告約定好的1萬元；被告拆除時，餐廳還沒開始營業，我
    是8月25日才開始試賣，被告的貼文我認為是他捏造的，因
    為拆除完後，我的餐廳設備在8月20日才進來，他根本看不
    到上述油垢、蟑螂屍體等情形（見偵卷第11頁至第12頁、第
    50頁至第51頁），核與被告於偵查及本院審理時自陳：我是
    在「燉品王朝」開店前，大概在7月中時到新北市○○區○○路0
    0號，我當時是去做拆除工作，後來隔了2至3天又再去做一
    些清洗及裝設五金之工作，當時「燉品王朝」還沒裝潢好，
    也還沒有開始營業。我去做清洗及裝設工作的時候，有看到
    烹煮器具、鍋碗瓢盆，當時這些東西有在現場，我也有看到
    蟑螂屍體；「燉品王朝」開業之後，我只有經過，沒有進去
    等語大致相符（見偵卷第74頁、本院卷第39頁），堪認被告
    僅於「燉品王朝」餐廳營業前之裝修階段，因承攬拆除工程
    而進入該址內部施工，然於「燉品王朝」餐廳裝修完成並開
    始營業後，即未曾再進入上址。是縱被告所辯其於施作拆除
    工程時，曾看到烹煮器具、鍋碗瓢盆未經清洗，抑或現場有
    油垢或蟑螂屍體等情形為真，然此揭情景既係發生於「燉品
    王朝」餐廳營業前之裝修階段，自與「燉品王朝」餐廳裝修
    完成並開始營業後之食物烹煮、食材處理或整體用餐環境之
    衛生狀況並無任何關連。然被告於其所為之前述臉書貼文，
    刻意連結「燉品王朝」餐廳裝潢完成、開始營業後之門口及
    菜單照片，使閱覽該則貼文之不特定人誤以為被告所稱之「
    烹煮器具鍋碗瓢盆都沒有洗，到處都是油垢蟑螂屍體還有得
    （按，應為「的」之誤繕）到處跑」等文字，係該餐廳營業
    後之衛生及環境狀況，足見被告所傳述之言論內容，已難認
    與事實相符。
　3.被告固辯稱也有其他人在其所為上開貼文下方留言表示「燉
    品王朝」餐廳之便當內有蟑螂云云（見本院卷第40頁），並
    提出上開臉書貼文留言影本1份為據（見本院卷第61頁至第7
    3頁）。惟細繹被告所提前揭證據，雖有其他第三人在被告
    所為之貼文下方張貼照片1張，照片內容為便當飯菜一角有
    蟑螂1隻，然單由該照片及留言內容，並無從認定上開便當
    確係「燉品王朝」餐廳所製作。況由被告所為前揭供述，其
    既已自承於「燉品王朝」餐廳營業後未曾進入該餐廳，足見
    被告對於「燉品王朝」餐廳開始營業後之餐食製作狀況及餐
    廳內部環境等節均一無所悉，其所指稱之「燉品王朝」餐廳
    內部衛生條件不佳等言論，難認與客觀事實相符，其顯係基
    於散布於眾之意圖，而以文字傳述足以毀損他人名譽之事，
    而有加重誹謗之主觀犯意及客觀行為無訛，自無從以被告為
    前述行為後，其他人於該則不實言論貼文下所為之回應內容
    ，據以解免被告本件加重誹謗之罪責甚明，是被告此部分所
    辯，亦無足採。
㈢、至公訴意旨雖指被告於前述貼文中，另指摘「陳姓老闆欠錢
    不還，裝死」等語，亦涉犯加重誹謗罪等詞。惟被告主張其
    為告訴人施作拆除裝潢等工程，告訴人尚積欠工資、材料費
    、刊登費等費用，然告訴人否認有此揭款項並拒絕給付等節
    ，業據被告、告訴人均陳述在卷（見偵卷第14頁、第73頁、
    第11頁至第12頁、第50頁），並有被告提出租用廣告欄位之
    收據及估價單照片、被告與告訴人間之line對話及簡訊擷圖
    各1份附卷可參（見偵卷第29頁至第30頁、第82頁至第86頁
    ）。是被告主觀上認為告訴人積欠其款項，拒不給付，因而
    貼文指摘「陳姓老闆欠錢不還，裝死」等語，縱有因情緒而
    為較為強烈之用語，仍屬被告基於個人價值判斷所為之主觀
    評價，要與憑空捏造事實、惡意攻訐謾罵之情形有別，尚難
    逕認被告係基於妨害名譽之犯意所為，自非得逕以加重誹謗
    罪相繩，公訴意旨此部分所指，容有誤會，併此敘明。
㈣、綜此上情，被告在上開不特定人均可瀏覽之公開臉書社團，
    基於散布於眾之意圖，未能提出證據資料證明其指摘內容為
    真實，或有相當理由確信其指摘之事項為真實，即在毫無根
    據且未為任何查證之情形下，逕行指摘告訴人所經營之「燉
    品王朝」餐廳有烹煮器具、鍋碗瓢盆未經清洗、油垢或蟑螂
    屍體遍布等衛生條件不佳之情形，堪信被告確有誹謗之真實
    惡意無誤。從而，本件事證明確，被告之犯行堪以認定，應
    予依法論科。
參、法律適用方面：　　
一、核被告所為，係犯刑法第310條第2項散布文字之加重誹謗罪
    。
二、爰審酌被告前有因詐欺而經法院判處罪刑之前科紀錄，有臺
    灣高等法院被告前案紀錄表在卷可查（見本院卷第7頁至第1
    1頁）。而被告僅因與告訴人間因就工程款項存有糾紛，竟
    不思克制情緒及理性處事，明知其於告訴人所經營之「燉品
    王朝」餐廳開始營業後，未曾進入該餐廳，而對其餐食製作
    狀況及餐廳內部環境等節均毫無所悉，竟在不特定多數人均
    可共見共聞之臉書社團，公開發表如事實欄所示足以貶損告
    訴人名譽之文字內容，缺乏尊重他人名譽之法治觀念。且被
    告迄今未向告訴人道歉，亦未能獲取告訴人之諒解，並始終
    否認犯行，堪認其犯後態度不佳。兼衡被告之犯罪動機、目
    的、手段及所生危害，暨其於本院審理時自陳高職畢業之智
    識程度，目前為自營商，月收入約10至20萬元，未婚，無子
    女，需扶養父母之家庭生活及經濟狀況等一切情狀（見本院
    卷第58頁），量處如主文所示之刑，並諭知易科罰金之折算
    標準。
據上論斷，應依刑事訴訟法第299條第1項前段，判決如主文。
本案經檢察官黃德松提起公訴，檢察官林聰良到庭執行職務。　
中　　華　　民　　國　　111 　年　　11　　月　　11　　日
                  刑事第七庭　　法  官  林靖淳
以上正本證明與原本無異。
如不服本判決應於收受送達後 20 日內向本院提出上訴書狀，並
應敘述具體理由。其未敘述上訴理由者，應於上訴期間屆滿後20
 日內向本院補提理由書 (均須按他造當事人之人數附繕本 )「
切勿逕送上級法院」。
因疫情而遲誤不變期間，得向法院聲請回復原狀。
                                書記官  周佳誼
中　　華　　民　　國　　111 　年　　11　　月　　14　　日
附錄論罪科刑法條全文：
中華民國刑法第310條
意圖散布於眾，而指摘或傳述足以毀損他人名譽之事者，為誹謗
罪，處1年以下有期徒刑、拘役或1萬5千元以下罰金。
散布文字、圖畫犯前項之罪者，處2年以下有期徒刑、拘役或3萬
元以下罰金。
對於所誹謗之事，能證明其為真實者，不罰。但涉於私德而與公
共利益無關者，不在此限。